【裁判字號】    90,重訴,115
【裁判日期】    900823
【裁判案由】    塗銷所有權移轉登記
【裁判全文】
臺灣嘉義地方法院民事判決  九十年度重訴字第一一五號
    原      告    中國農民銀行股份有限公司
    法定代理人    丙○○
    訴訟代理人    丁○○
    被      告    乙○○
    兼訴訟代理人  甲○○
右當事人間請求塗銷所有權移轉登記等事件，本院判決如左：
    主    文
被告間就如附表所示土地，於民國九十年三月三十一日所為之贈與行為，及於民國九
十年五月一日所為之不動產所有權移轉登記行為均應予以撤銷。
被告乙○○應塗銷上開不動產所有權移轉登記。
訴訟費用由被告負擔。
    事    實
甲、原告方面：
  一、聲明：如主文所示。
  二、陳述：
  （一）被告甲○○於民國八十八年三月二十八日向原告借款新台幣（下同）六千萬
        元，約定借款期限二年，利息按月繳付，本金到期償還，詎被告甲○○於九
        十年三月二十八日借款期限屆至後，並未依約清償，僅繳息至九十年二月四
        日，且於九十年三月三十一日將其所有如附表所示之不動產，以夫妻贈與為
        原因，移轉予其配偶即被告乙○○，並於九十年五月一日經嘉義市地政事務
        所辦妥所有權移轉登記，以圖逃避債務。查被告甲○○名下雖尚有座落雲林
        縣口湖鄉○○段二六之十一、二六之十三、二六之三四、二六之三五、二六
        之三六、二六之三七、二六之三八、二六之三九、二六之四三等九筆土地，
        惟其全部公告現值僅四千餘萬元，若再扣增值稅僅餘二千餘萬元，顯無足夠
        財產清償其所負債務，爰依民法第二百四十四條之規定，請求撤銷被告二人
        間之詐害行為，並塗銷所為之移轉登記。
  （二）對被告抗辯所為之陳述：
    １．原告承作貸案，係依評估借款人之信用之五Ｐ原則為據，並非全靠擔保品抵
        押核貸，其審核標準尚包括借款人信用、還款來源、資金用途、借用展望等
        因素，是以，借款人所有之財產及債信均係評估標的，被告辯稱借款當時抵
        押於原告之土地公告現值為五百元即可設定六千萬元之抵押權，實非抵押土
        地必然具有上開價值，顯係不明瞭銀行核貸方式及慣例所致。至被告另辯稱
        設定抵押之土地公告現值已漲至六百元當更有利原告債權之實現，亦係單向
        不合情理之說詞，蓋公告現值上漲，土地增值稅亦隨之提高，兩相扣抵，抵
        押品價值僅餘二千餘萬元，顯然已無法滿足原告應有之債權。且與上開抵押
        土地鄰近之標的法拍行情價，均已低於公告現值（抵押土地之公告現值於九
        十年七月份調低為五百五十元），更凸顯系爭抵押土地之價格已低於原告債
        權甚鉅。
    ２．查債務人所有財產為債權人債權之總擔保，本件被告抵押於原告之土地既已
        無法滿足債權，原告自有權就被告其他財產執行求償，惟被告於九十年二月
        逾期繳息後，信用開始貶落，並旋即九十年三月底以贈與方式過戶，在明知
        欲受原告催討之際，蓄意脫產損害原告之行為昭然若揭。
  三、證據：提出借據、約定書各一件、土地登記謄本三十九件、戶籍謄本、放款帳
      卡、不動產擔保品估價表、個人徵信調查報告各一件、台灣雲林地方法院公告
      二件、申請書一件、授信審核表一件。
乙、被告方面：
  一、聲明：原告之訴駁回。
  二、陳述：
  （一）依民法第二百四十四條規定所謂之無償行為，須有害及債權者，惟是否有害
        及債權人之債權而構成詐害行為，一般以為，應以債務人陷於無資力，亦即
        不能清償為要件，倘債務人尚有資力，則債權人盡可就債務人之其他財產求
        償，殊無承認撤銷之必要。
  （二）被告甲○○向原告借款六千萬元，即提供所有坐落於雲林縣口湖鄉○○段二
        六之十一、十三、三四、三五、三六、三七、三八、三九、四三等九筆土地
        予原告設定抵押，當初上開土地每平方公尺之公告現值為五百元，原告即同
        意被告甲○○提供上開九筆土地供其設定六千萬元之抵押權，顯然該土地之
        市價高出公告現值甚多，自不能以公告現值作為認定價值之依據，而今上開
        九筆土地之公告現值每平方公尺為六百元，其價值顯較當初設定抵押時更較
        有利於原告債權之實現，則被告甲○○將系爭不動產無償贈與被告乙○○之
        行為，顯無損害原告債權之虞。
  （三）原告提供八十年徵信報告可貸放金額一千八百五十萬元，是原告要求被告提
        交七十九年抵押品公告現值（每平方公尺一百五十元）、地形、地理位置加
        以評估綜合確定抵押品總價值再打折所得金額，最後將實際貸款金額二千萬
        元乘以一．二倍設定抵押權二千四百萬元，八十二年公告現值每平方公尺五
        百元為七十九年公告現值三．三倍，原告以此為基準八十三年原告同意貸款
        由二千萬元增加為六千萬元，設定抵押權七千二百萬元，由此可證原告貸款
        金額增減是以公告現值增減比例為基準。
  三、證據：提出地價謄本十八張。
    理    由
一、查原告主張被告甲○○於八十八年三月二十八日向原告借款六千萬元，約定借款
    期限二年，利息按月繳付，本金到期償還，被告甲○○於九十年三月二十八日借
    款期限屆至後，並未依約清償，僅繳息至九十年二月四日，且於九十年三月三十
    一日將其所有如附表所示之不動產，以夫妻贈與為原因，移轉予其配偶即被告乙
    ○○，並於九十年五月一日經嘉義市地政事務所辦妥所有權移轉登記等事實，業
    據其提出借據、約定書各一件、土地登記謄本八件為證，且為被告所不爭執，堪
    信為真實。
二、次查，被告對上開事實，固不爭執，惟辯稱被告甲○○向原告借款六千萬元，已
    提供其所有坐落於雲林縣口湖鄉○○段二六之十一等九筆土地予原告設定抵押，
    該土地之市價高出公告現值甚多，故被告甲○○將系爭不動產無償贈與被告乙○
    ○之行為，顯無損害原告債權之虞等語。是本件首應審酌者為被告設定抵押之不
    動產是否足供清償積欠原告之債務？經查：
（一）查原告主張上開坐落雲林縣口湖鄉○○段二六之十一等九筆土地，依公告現值
      計算後之價值僅四千餘萬元之事實，業據其提出上開九筆土地登記謄本為證，
      被告既否認本件設定抵押權之九筆土地僅值四千餘萬元，自應舉證以實其說。
      然被告對系爭土地之市價，既不同意送請鑑定機關鑑定，又未舉證證明上開土
      地實際價值逾其公告現值計算之價值，其此部分之抗辯自不足採，是依公告現
      值計算結果，上開九筆土地共為四千六百八十三萬八千七百元，原告主張不足
      清償被告甲○○未還之借款六千萬元等語，堪予採信。
（二）至被告雖另辯稱被告甲○○向原告借款六千萬元時，所提供之前揭九筆土地之
      公告現值為五百元，原告同意被告甲○○提供上開九筆土地供其設定六千萬元
      之抵押權，故該土地之市價高出公告現值甚多云云。然此為原告所否認，主張
      其核貸時，並非僅就原告之擔保品之價值為估算，其審核標準尚包括借款人信
      用、還款來源、資金用途、借用展望等因素，是以借款人所有之財產及債信均
      係評估標的等語，並提出原告八十年五月十五日授信審核表一件為證。是依原
      告所提授信審核表觀之，原告於徵信摘要攔及受理單位放款審核意見欄中，對
      於被告甲○○從事之工作、設備、獲利情形、還款能力調查甚詳，堪認原告上
      開主張為可採，自不得僅以兩造設定抵押之數額而認定抵押土地是否足供清償
      債務，被告此部分之抗辯尚無可採。
三、按「債務人所為之無償行為，有害及債權者，債權人得聲請法院撤銷之。」、「
    債權人依第一項或第二項之規定聲請法院撤銷時，得並聲請命受益人或轉得人回
    復原狀。」，民法第二百四十四條第一項、第四項定有明文。又債務人所有之財
    產，除對於特定債權人設有擔保物權外，應為一切債務之總擔保，故債務人之行
    為，足以減少其一般財產，削弱共同擔保，使債權不能受完全之清償，即有害於
    債權人之債權。查被告所為上開無償贈與及移轉登記之行為，顯已害及原告借款
    債權之受償，則原告於被告等為上開詐害債權行為後一年內提起本件訴訟，請求
    撤銷被告等彼此間所為上開贈與、移轉登記之債權、物權行為，自屬有據，應予
    准許。又被告等所為之移轉登記物權行為既應撤銷，原告請求被告乙○○將上開
    所有權移轉登記予以塗銷，亦屬有理由，應併准許。
四、本件事證已臻明確，兩造其餘主張及舉證，核與判決結果無影響，毋庸逐一論述
    ，併此敘明。
五、據上論結，原告之訴為有理由，依民事訴訟法第七十八條、第八十五條第一項前
    段，判決如主文。
中      華      民      國    九十      年      八      月    二十三    日
~B臺灣嘉義地方法院民事第二庭
~B    法  官  羅秀緞
右為正本係照原本作成
如對本判決上訴須於判決送達後廿日內向本院提出上訴狀
中      華      民      國    九十      年      八      月     二十八   日
~B    書記官  沈秀鈴


司法院資訊處製作；財團法人民間司法改革基金會備份。
